【裁判字號】    97,重訴,174
【裁判日期】    971231
【裁判案由】    遷讓房屋
【裁判全文】
臺灣板橋地方法院民事判決             97年度重訴字第174號
原      告  乙○○
訴訟代理人  沈明欣律師
被      告  楊鳴皇即賀康冷凍工程行
            昱星科技有限公司
                      樓
兼  上一人
法定代理人  丙○○
被      告  甲○○
上列當事人間請求遷讓房屋事件，經本院於民國97年12月17日言
詞辯論終結，判決如下：
    主  文
被告楊鳴皇應給付原告新臺幣壹萬柒仟參佰柒拾伍元及自民國九
十七年十月七日起至清償日止，按週年利率百分之五計算之利息
。
被告昱星科技有限公司、丙○○、甲○○應連帶給付原告新臺幣
壹萬肆仟陸佰陸拾參元及自民國九十七年十月十九日起至清償日
止，按週年利率百分之五計算之利息。
原告其餘之訴駁回。
訴訟費用由被告楊鳴皇負擔百分之五、由被告昱星科技有限公司
、丙○○、甲○○連帶負擔百分之四，餘由原告負擔。
本判決第一、二項得假執行。
原告其餘假執行之聲請駁回。
    事實及理由
一、程序方面
  (一)訴狀送達後，原告不得將原訴變更或追加他訴；但請求之基
    礎事實同一或因情事變更而以他項聲明代最初之聲明者，不
    在此限，民事訴訟法第255 條第1 項第2 款、第4 款分別定
    有明文。本件原告起訴時主張被告楊鳴皇、昱星科技有限公
    司（下稱昱星公司）、丙○○無權占有其所有坐落臺北縣樹
    林巿溪墘厝段溪墘厝小段138 之2 地號土地（下稱系爭土地
    ），乃依民法第767 條規定訴請其等返還上開土地；嗣於訴
    狀送達後，原告另查得尚有甲○○與被告昱星公司、丙○○
    共同占有系爭土地，且其等與被告楊鳴皇業已陸續自上開土
    地遷出，故追加甲○○為被告，並改依民法不當得利及侵權
    行為之規定，請求被告返還無權占有系爭土地期間所受相當
    於租金之不當得利及賠償原告因此所受之損害，核其請求之
    基礎事實並無不同，僅因情事變更，而以他項聲明代替最初
    之聲明，合於前揭規定，應予准許。
  (二)又被告經合法通知，均未於言詞辯論期日到場，核無民事訴
    訟法第386 條所列各款情形，爰依原告之聲請，由其一造辯
    論而為判決。
二、原告起訴主張：
  (一)原告於民國88年12月15日將其所有系爭土地其中面積630 坪
    部分出租予丁○○（原告原請求丁○○遷讓房屋之訴業據其
    撤回訴訟，又其原請求丁○○返還不當得利之訴則已經雙方
    成立訴訟上和解）加蓋鐵皮屋作為廠房使用，租賃期間自89
    年4 月15日起至97年2 月15日止，每月租金為61,000元。嗣
    丁○○將其所搭建坐落系爭土地如附圖編號A 部分之鐵皮屋
    （下稱系爭A 鐵皮屋）出租予被告楊鳴皇經營賀康冷凍工程
    行作為廠房使用，又將坐落系爭土地如附圖編號B 部分之鐵
    皮屋（下稱系爭B 鐵皮屋）出租予被告甲○○供被告昱星公
    司營業使用，惟於原告與丁○○間租賃契約所定之租賃期限
    屆滿後，被告仍繼續占有系爭土地，自乏合法權源，為無權
    占有，雖經原告以存證信函催告被告返還系爭土地，被告楊
    鳴皇卻遲至97年9 月15日始搬離系爭A 鐵皮屋，被告昱星公
    司、孫民秀、甲○○則於97年9 月29日搬離系爭B 鐵皮屋。
  (二)依被告楊鳴皇向丁○○承租系爭A 鐵皮屋，約定每月使用該
    鐵皮屋所需支付之租金為26,000元，其僅支付丁○○租金至
    97年3 月14日止即未再支付，故被告楊鳴皇自97年3 月15日
    起至同年9 月15日止共181 天無權占有使用系爭土地，受有
    相當於租金之不當得利156,867 元【計算式：26,000÷30×
    181 ＝156,867 ，小數點以下四捨五入】，且不法侵害原告
    對於系爭土地之所有權，應賠償原告相當於上開租金之損害
    。又依被告甲○○向丁○○承租系爭B 鐵皮屋，約定每月使
    用該鐵皮屋所需支付之租金為35,000元，其僅支付丁○○租
    金至97年3 月24日即未再支付，故被告昱星公司、丙○○、
    甲○○自97年3 月25日起至同年97年9 月29日止共186 天無
    權占有使用系爭土地，受有相當於租金之不當得利217,000
    元【計算式：35,000÷30×186 ＝217,000 】，且共同不法
    侵害原告對於系爭土地之所有權，應連帶賠償原告相當於上
    開租金之損害。爰依民法不當得利及侵權行為之規定提起本
    訴，並請求鈞院擇一為原告勝訴判決。
  (三)聲明：
    1.被告楊鳴皇應給付原告156,867 元及自準備書狀繕本送達
      之翌日起至清償日止，按週年利率百分之5 計算之利息。
    2.被告昱星公司、丙○○、甲○○應連帶給付原告217,000
      元及自準備書狀繕本送達之翌日起至清償日止，按週年利
      率百分之5 計算之利息。
    3.願供擔保請准宣告假執行。
三、被告楊鳴皇、甲○○均未於言詞辯論期日到場，亦未提出書
    狀作何聲明或陳述。被告昱星公司、孫民秀未於最後言詞辯
    論期日到期，惟據其於準備程序到庭聲明請求駁回原告之訴
    。
四、本院之判斷
  (一)原告主張其於88年12月15日將系爭土地出租予丁○○加蓋鐵
    皮屋作為廠房使用，租賃期間自89年4 月15日起至97年2 月
    15日止，每月租金為61,000元，丁○○嗣將其所搭建坐落系
    爭土地之系爭A 鐵皮屋出租予被告楊鳴皇經營賀康冷凍工程
    行作為廠房使用，又將坐落系爭土地之系爭B 鐵皮屋出租予
    被告甲○○供被告昱星公司營業使用，惟於原告與丁○○間
    租賃契約所定之租賃期限屆滿後，被告仍繼續占有系爭土地
    ，直至97年9 月15日被告楊鳴皇始搬離系爭A 鐵皮屋，被告
    昱星公司、孫民秀、甲○○則於97年9 月29日搬離系爭B 鐵
    皮屋等情，業據原告提出土地登記謄本、土地租賃契約書影
    本、地籍圖謄本各1 件附卷可稽（見本院卷第6 至11頁、第
    47頁），並有丁○○提出之房屋租賃契約書影本2 份存卷足
    憑（見本院卷第105 至111 頁），且系爭A 鐵皮屋原由被告
    賀康冷凍工程行使用並堆放冷凍器材及車輛等物一節，亦經
    本院前往勘驗並命地政機關就系爭A 、B 鐵皮屋測量無訛，
    有本院勘驗筆錄及臺北縣樹林地政事務所97年9 月17日北縣
    樹地測字第0970011864號函附之土地複丈成果表各1 件在卷
    可考（見本院卷第120 至124 頁），而被告已於相當時間受
    合法之通知，卻均未於言詞辯論期日到場，亦未提出書狀爭
    執，依民事訴訟法第280 條第3 項準用同條第1 項之規定，
    應視同已自認原告主張之事實。是原告上開主張，自堪信為
    真正。
  (二)按無法律上之原因而受利益，致他人受損害，應返還其利益
    ；雖有法律上之原因，而其後已不存在者，亦同；又因故意
    或過失，不法侵害他人之權利者，負損害賠償責任；數人共
    同不法侵害他人之權利者，連帶負損害賠償責任，民法第17
    9 條、184 條第1 項前段、第185 條第1 項前段分別定有明
    文。查原告將其所有系爭土地出租予丁○○搭建鐵皮屋使用
    ，租賃期限至97年2 月15日屆滿，雙方未再續租，已如前述
    ，其等間就系爭土地之租賃關係即已消滅；又丁○○將其在
    系爭土地上所搭建之系爭A 、B 鐵皮屋分別出租予被告楊鳴
    皇經營賀康冷凍工程行以及出租予被告甲○○供被告昱星公
    司營業使用，租賃期限各至96年11月14日、96年6 月24日屆
    滿，此有丁○○提供之房屋租賃契約書影本2 件附卷可證（
    見本院卷第105 至111 頁），再參酌丁○○委任之訴訟代理
    人亦於本院準備程序中陳稱：「賀康及昱星公司部分的書面
    契約租期是到96年11月及96年6 月，租期屆滿後沒有另訂書
    面契約，但有口頭同意可以租到97年2 月，租金也收到97年
    2 月」等語（見本院卷第80頁），足見被告楊鳴皇、甲○○
    與丁○○間就系爭A 、B 鐵皮屋之租賃契約期限亦至97 年2
    月間即已屆滿，被告自無繼續占有系爭A 、B 鐵皮屋及其所
    坐落系爭土地之權利；況基於債之相對性原則，被告楊鳴皇
    、甲○○亦不得以其等與丁○○間之租賃關係，對原告主張
    占有系爭土地之合法權源。是原告主張被告楊鳴皇自97年3
    月15日起至同年9 月15日搬離系爭A 鐵皮屋之日止，以及被
    告昱星公司、丙○○、甲○○自97年3 月25日起至同年9 月
    29日搬離系爭B 鐵皮屋之日止，乃無權占有系爭土地等語，
    自屬有據。
  (三)承上所述，被告無權占有系爭土地，係侵害原告對於系爭土
    地之所有權，依社會通常之觀念，其等可獲得相當於租金之
    利益，致原告受有損害，原告自得向被告請求返還相當於租
    金之不當得利或請求賠償相當於租金之損害。又原告雖主張
    應以被告楊鳴皇、甲○○向丁○○承租系爭A 、B 鐵皮屋所
    支付之租金數額，計算被告無權占有系爭土地所受利益以及
    其所受損害等語，然而，被告楊鳴皇、甲○○支付予丁○○
    之租金，包括其等使用系爭A 、B 鐵皮屋及坐落基地之對價
    ，自不宜逕以該租金之數額作為計算被告無權占有系爭土地
    所受利益或原告所受損害之標準。再按城市地方房屋之租金
    ，以不超過土地及其建築物申報總價年息百分之10為限，土
    地法第97條第1 項定有明文，此項規定於租用基地建築房屋
    者，亦準用之，觀諸同法第105 條規定甚明。而依土地法施
    行法第25條規定，土地法第97條規定所謂土地價額係指法定
    地價而言，又依土地法第148 條規定，土地所有權人依土地
    法所申報之地價為法定地價。是城市地方建築基地之租金亦
    應以土地申報地價年息百分之10為限。被告無權占有系爭土
    地，其所受不當得利及應賠償損害金之計算標準，自應參酌
    土地法第105 條、第97條第1 項規定計算，較為客觀公允。
    查系爭土地位於臺北縣樹林巿柑園街2 段149 巷內，連外之
    柑園街為雙向各單線道、面寬4 米之道路，附近工廠林立，
    距離約步行10分鐘路程有公車站牌，距離約3 分鐘車程可連
    接國道三號高速公路三鶯交流道等情，經本院到場勘驗屬實
    ，並製有勘驗筆錄1 件在卷供參（見本院卷第120 至121 頁
    ），是本院審酌系爭土地之坐落位置、工商繁榮程度、交通
    便利性、利用基地之經濟價值等情狀，因認原告請求被告返
    還相當於租金之不當得利或賠償相當於租金之損害金，應以
    土地申報總價百分之5 計算為適當。次查，被告占有使用系
    爭土地即系爭A 、B 鐵皮屋坐落之範圍，經臺北縣樹林地政
    事務所到場測量結果，其中系爭A 鐵皮屋占用系爭土地之面
    積為540 平方公尺，系爭B 鐵皮屋占用系爭土地之面積為44
    6 平方公尺，有該所97年9 月17日北縣樹地測字第09700118
    64號函附之土地複丈成果表1 件附卷可稽（見本院卷第123
    至124 頁），又系爭土地於96年1 月之申報地價為每平方公
    尺1,280 元，此觀原告提出之土地登記謄本記載即明（見本
    院卷第6 頁）。則被告楊鳴皇自97年3 月15日起至同年9 月
    15日止共6 個月又1 日無權占有系爭土地，乃受有相當於租
    金之不當得利17,375元【計算式：1,280 ×540 ×5%×（6/
    12＋1/365） ＝17,375，小數點以下四捨五入】，並致原告
    受有如上金額之損害；又被告昱星公司、丙○○、甲○○自
    97年3 月25日起至同年97年9 月29日止共6 個月又5 日無權
    占有系爭土地，亦受有相當於租金之不當得利14,663元【計
    算式：1,280 ×446 ×5%×（6/12＋5/365） ＝14,663】，
    並致原告受有如上金額之損害；至原告請求逾此金額之部分
    即屬無據。
  (四)綜上，原告依民法不當得利及侵權行為（共同侵權行為）之
    規定，請求被告楊鳴皇給付17,375元及自準備書狀繕本送達
    之翌日即97年10月7 日（送達證書附於本院卷第141 頁）起
    至清償日止，按週年利率百分之5 計算之利息，以及請求被
    告昱星公司、丙○○、甲○○連帶給付14,663元及自準備書
    狀繕本送達之翌日97年10月19日（送達證書附於本院卷第14
    4 、145 頁）起至清償日止，按週年利率百分之5 計算之利
    息部分，為有理由，應予准許；逾此金額之請求則無理由，
    應予駁回。
五、本件原告陳明願供擔保請求宣告假執行，經核原告勝訴部分
    所命給付之金額未逾500,000 元，依民事訴訟法第389 條第
    1 項第5 款之規定，應由法院依職權宣告假執行，故自毋庸
    命原告供擔保而逕由本院依職權宣告之。惟原告敗訴部分，
    其假執行之聲請已失所附麗，應併予駁回。
六、結論：原告之訴為一部有理由，一部無理由，依民事訴訟法
    第385 條第1 項前段、第79條、第389 條第1 項第5 款，判
    決如主文。
中    華    民    國    97    年    12    月    31    日
                  民事第三庭審判長法  官  朱耀平
                                  法  官  陳翠琪
                                  法  官  王瑜玲
以上正本係照原本作成
如對本判決上訴，須於判決送達後20日內向本院提出上訴狀
中    華    民    國    98    年    1    月     5     日
                                  書記官  黃美雲


司法院資訊處製作；財團法人民間司法改革基金會備份。
